臺灣高等法院高雄分院刑事判決　　　　95年度上訴字第2088號
上　訴　人
即　被　告　甲○○
選任辯護人　柳聰賢律師
　　　　　　許瑜容律師
上列上訴人因偽造文書等案件，不服臺灣高雄地方法院95年度訴
字第2438號中華民國95年10月11日第一審判決（起訴案號：臺灣
高雄地方法院檢察署95年度偵緝字第509 號），提起上訴，本院
依簡式審判程序，判決如下：
    主  文
原判決撤銷。
甲○○共同連續行使偽造私文書，足以生損害於他人，處有期徒
刑肆月，如易科罰金，以銀元參佰元即新臺幣玖佰元折算壹日。
未扣案如附表所示消費之顧客收執聯簽帳單拾壹張，如附表編號
一、二、五至十一號所示消費之特約商店存查聯簽帳單玖張上偽
造「王慧芳」之署押計玖枚，及如附表編號三、四號所示之特約
商店存查聯簽帳單貳張上偽造之「王惠芳」之署押計貳枚，均沒
收之。
    事  實
一、甲○○基於意圖為自己不法所有之犯意，於民國93年4 、5
    月間，至高雄市○○區○○路215 巷13號，利用探視其母親
    邱秀枝病情之機會，乘家人不注意之際，竊取其姊王慧芳（
    未據告訴）所有之國民身分證及聯邦商業銀行股份有限公司
    （下稱聯邦銀行）信用卡（卡號：0000000000000000號）各
    1 張，得手後，即以電話方式與銀行經辦人員聯繫並變更上
    開信用卡之帳單地址及住家電話，復並與女友徐碗里（已成
    年）基於行使偽造私文書及意圖為自己不法所有之概括犯意
    聯絡，連續於附表所示之時間，共同持上開信用卡到附表所
    示之特約商店，其中附表編號1 、5 、10部分，由甲○○佯
    稱為上開信用卡之持有人，並交付信用卡供該特約商店店員
    在印錄機上刷卡辨識，經商店店員交付簽帳單後，連續在附
    表編號1 、5 、10所示之每筆交易之簽帳單上偽簽「王慧芳
    」之署押（每份簽帳單，均為1 式2 聯，採複寫方法，故甲
    ○○於每份簽帳單之客戶存查聯上偽簽「王慧芳」之署押，
    即同時複寫於該簽帳單之特約商店存查聯），表示係王慧芳
    本人簽帳消費，再將偽造之簽帳單交還特約商店店員而行使
    之；附表編號2 至4 、6 至9 及11所示之時間，則由徐碗里
    佯稱為上開信用卡之持有人，並交付信用卡供該特約商店店
    員在印錄機上刷卡辨識，經商店店員交付簽帳單後，連續在
    附表編號2 、6 到9 、11號所示之每筆交易之簽帳單上偽簽
    「王慧芳」之署押各1 枚，及在附表編號3 、4 所示之每筆
    交易之簽帳單上偽簽「王惠芳」之署押各1 枚（每份簽帳單
    ，均為1 式2 聯，採複寫方法，故徐碗里於每份簽帳單之客
    戶存查聯上偽簽「王慧芳」或「王惠芳」之署押，即同時複
    寫於該簽帳單之特約商店存查聯），表示係王慧芳本人簽帳
    消費，2 人再分別將偽造之簽帳單交還特約商店店員而行使
    之，使上開附表所示之特約商店店員陷於錯誤，分別交付甲
    ○○如附表編號1 、5 、10號所示之金額之商品，交付徐碗
    里如附表編號2 至4 、6 至9 及11所示金額之商品，總計新
    台幣（下同）11萬9 千2 百88元，足以生損害於王慧芳及聯
    邦銀行及如附表各該編號所示之特約商店。
二、案經聯邦銀行訴由臺灣高雄地方法院檢察署檢察官偵查起訴
    。
    理  由
壹、程序方面
    本件上訴人即被告甲○○所犯係死刑、無期徒刑、最輕本刑
    為3 年以上有期徒刑以外之罪，其就被訴事實為有罪之陳述
    ，經告知簡式審判程序之旨，並聽取公訴人、被告及辯護人
    之意見後，本院認為適宜進行簡式審判程序，合先敘明。
貳、實體方面
一、上開犯罪事實，業據上訴人即被告甲○○於偵查、原審及本
    院審理時坦承不諱，核與告訴代理人江正傑於警詢之指訴、
    游玉霜於偵查中之指訴、證人即特約商店中青旅行職員謝宏
    易於警詢及原審之證述相符，復有王慧芳之信用卡申請書及
    身分證影本、聲明書、旅客入出境登錄查詢各1 份、王慧芳
    信用卡歷史帳單、中國石油官田站簽帳單各1 張、中青旅行
    社簽帳單3 張及購票證明1 份等在卷可稽（94年偵字第2564
    6 卷第2 至16、18、21、22頁、94年他字第1691號卷第4 至
    10頁、原審卷第37、38頁），足徵被告之自白與事實相符，
    堪以採信。
二、按依信用卡交易之過程，係持卡人向特約商店提示信用卡，
    由持卡人在簽帳單上簽名，確認交易之標的及金額，再由特
    約商店核對該信用卡之有效性及持卡人之身分同一性無訛後
    ，特約商店即將該簽帳單送交聯合信用卡處理中心請款轉知
    發卡機構撥款，故簽帳單具有持卡人與特約商店之交易契約
    書之性質，並具有持卡人經由聯合信用卡處理中心請求發卡
    機構撥款之請求書或指示文件之性質，非僅具有處理內部事
    務之傳票性質；且在信用卡簽帳單上偽簽姓名，單從形式上
    觀察，即足以知悉其表示已收受特約商店所交付之交易標的
    物，含有收據之性質，故行為人冒用他人名義於信用卡簽帳
    單上簽名，非僅構成刑法第217 條第1 項之偽造署押罪，應
    構成刑法第210 條之偽造私文書罪，行為人在偽造簽帳單之
    後，持向特約商店行使，自屬行使偽造私文書之行為。被告
    夥同徐碗里共同持信用卡簽帳消費，分由被告或徐碗里在1
    式2 聯之簽帳單上偽簽『王惠芳』或『王慧芳』署名後，並
    將存查聯交予特約商店，係犯刑法第216 條、第210 條之行
    使偽私文書罪；其因此致使特約商店店員陷於錯誤，而同意
    簽帳消費交付財物，係犯同法第339 條第1 項詐欺取財罪。
    被告與徐碗里間就行使偽造私文書、詐欺犯行有犯意聯絡及
    行為分擔，應論以共同正犯。又修正前刑法第28條原規定：
    「2 人以上共同實『施』犯罪之行為者，皆為正犯」，修正
    後則改為「2 人以上共同實『行』犯罪之行為者，皆為正犯
    」，惟此僅為文字之修正，要非法條之構成要件或法律效果
    發生變動，自不生比較新舊法之問題，應逕適用修正後刑法
    第28條規定，論以共同正犯。又被告在簽帳單上偽造署名之
    行為，係偽造簽帳單私文書之部分行為，不另論罪；又偽造
    簽帳單之私文書後復持以向店員行使，則其偽造之低度行為
    為行使之高度行為所吸收，亦均不另論罪。被告先後多次行
    使偽造私文書及詐欺取財之犯行，均時間緊接，方法相同，
    且皆觸犯構成要件相同之罪名，顯係基於概括犯意反覆為之
    ，均各應依修正前刑法第56條連續犯規定，分別論以一連續
    行使偽造私文書罪、連續詐欺取財罪，並各加重其刑。被告
    行為後，刑法第56條連續犯之規定，業於94年1 月7 日修正
    公布刪除，並於95年7 月1 日施行，則被告之犯行，因行為
    後新法業已刪除連續犯之規定，此刪除雖非犯罪構成要件之
    變更，但顯已影響行為人刑罰之法律效果，自屬法律有變更
    ，依新法第2 條第1 項規定，比較新、舊法結果，仍應適用
    較有利於被告之行為時法律即舊法論以連續犯（最高法院95
    年第8 次刑事庭會議決議參照）。又被告行為後，修正後之
    刑法刪除第55條關於牽連犯之規定。本件被告所犯上開連續
    行使偽造私文書罪、連續詐欺取財罪等罪具有牽連犯之關係
    ，依修正前即行為時之規定，應從一重之連續偽造私文書罪
    處斷；依修正後之刑法既已刪除牽連犯之規定，則所犯上述
    各罪應依數罪併罰之規定分論併罰。比較新舊法之規定，修
    正後之規定並非較有利於被告，依刑法第2 條第1 項之規定
    ，應適用行為時之法律，即適用修正前刑法第55條牽連犯之
    規定，從一重之連續行使偽造私文書罪處斷。
三、原審據以論處被告罪刑，固非無見；惟查：(一)附表編號1、5
    、10部分，係由被告在簽帳單上簽署「王慧芳」署押，如上
    所述，原判決認係不詳姓名之成年女子所偽簽，尚有未洽；
    (二)又被告依新舊刑法第28條規定均構成共同正犯，對被告並
    無有利或不利之情形，不必依刑法第2 條第1項 比較新舊法
    ，應逕適用新法論以共同正犯，原判決認應適用修正前刑法
    第28條規定，亦有未合；(三)原審以被告未與告訴人聯邦銀行
    和解審酌，惟被告已於本院審理中與上開告訴人和解，審酌
    條件已有變更，是原審量處被告有期徒刑7 月，尚有未洽，
    被告上訴意旨指摘原判決量刑過重，為有理由，且原判決亦
    有上開可議之處，自應由本院將原判決撤銷改判。爰審酌被
    告偽冒「王慧芳」之名義刷卡消費，危害交易秩序，惟金額
    僅11萬9,288 元，所生危害非重，且業於本院審理中與告訴
    人聯邦銀行達成和解，並獲王慧芳之原諒，此有和解書、匯
    款申請書回條王慧芳信函各1 紙附於本院卷可稽等一切情狀
    ，量處如主文第2 項所示之刑，並諭知易科罰金之折算標準
    。又被告行為時之易科罰金折算標準，修正前罰金罰鍰提高
    標準條例第2 條前段（現已刪除）規定，就其原定數額提高
    為100 倍折算1 日，則本件被告行為時之易科罰金折算標準
    ，應以銀元300 元折算1 日，經折算為新臺幣後，應以新臺
    幣900 元折算為1 日。惟95年7 月1 日修正公布施行之刑法
    第41條第1 項前段則規定：「犯最重本刑為5 年以下有期徒
    刑以下之刑之罪，而受6 個月以下有期徒刑或拘役之宣告者
    ，得以新臺幣1 千元、2 千元或3 千元折算1 日，易科罰金
    。」比較修正前後之易科罰金折算標準，以95年7 月1 日修
    正公布施行前之規定，較有利於被告，則應依刑法第2 條第
    1 項前段，適用修正前刑法第41條第1 項前段規定，定其折
    算標準。末查，未扣案如附表所示之顧客收執聯及特約商店
    存查聯簽帳單各11張，其中顧客收執聯11張部分，為被告所
    有供行使偽造私文書、詐欺取財犯罪所用之物，且無證據證
    明已滅失，應依刑法第38條第1 項第2 款規定，宣告沒收之
    ，該簽帳單上『王慧芳』或『王惠芳』署名11枚部分，因簽
    帳單已宣告沒收之，故不再諭知沒收；至特約商店存查聯11
    紙，因已交付各該特約商店，非屬被告所有，不另為沒收之
    諭知，但其上偽造之「王慧芳」或「王惠芳」署名11枚，雖
    該部分簽帳單正本並未扣案，但無證據證明業已滅失，不問
    屬於犯人與否，均應依刑法第219 條之規定，宣告沒收之。
據上論結，應依刑事訴訟法第369 條第1 項前段、第364 條、第
299 條第1 項前段、第273 條之1 第1 項，刑法第2 條第1 項前
段、第28條、第216 條、第210 條、第339 條第1 項、第219 條
、第38條第1 項第2 款、修正前第55條、第56條、第41條第1 項
前段，罰金罰鍰提高標準條例第1 條前段、修正前同條例第2 條
，現行法規所定貨幣單位折算新臺幣條例第2 條，判決如主文。
本案經檢察官羅建勛到庭執行職務。
中　　華　　民　　國　　96　　年　　1 　　月　　25　　日
            刑事第六庭    審判長法  官  王憲義
                                法  官  張盛喜
                                法  官  李璧君
以上正本證明與原本無異。
如不服本判決應於收受本判決後10日內向本院提出上訴書狀，其
未敘述上訴理由者，並得於提起上訴後10日內向本院補提理由書
狀（均須按他造當事人之人數附繕本）「切勿逕送上級法院」。
中　　華　　民　　國　　96　　年　　1 　　月　　29　　日
　　　　　　　　　　　　　　　　書記官  唐奇燕
附錄本件判決論罪科刑法條：
中華民國刑法第216條
（行使偽造變造或登載不實之文書罪）
行使第 210 條至第 215 條之文書者，依偽造、變造文書或登載
不實事項或使登載不實事項之規定處斷。
中華民國刑法第210條
（偽造變造私文書罪）
偽造、變造私文書，足以生損害於公眾或他人者，處 5 年以下有
期徒刑。
中華民國刑法第339條
（普通詐欺罪）
意圖為自己或第三人不法之所有，以詐術使人將本人或第三人之
物交付者，處5 年以下有期徒刑、拘役或科或併科1 千元以下罰
金。
附表：
 ┌──┬──────┬─────────┬──────┬─────────┐
 │編號│犯罪時間    │犯罪地點（特約商店│交易金額    │備註（於簽帳單上偽│
 │    │            │名稱）            │（新臺幣）  │造之署押及數目）  │
 ├──┼──────┼─────────┼──────┼─────────┤
 │1   │93年6月16日 │中國石油官田站    │1,400元     │「王慧芳」1枚     │
 │    │13時40分許  │                  │            │（1式2聯）        │
 ├──┼──────┼─────────┼──────┼─────────┤
 │2   │93年6月17日 │家樂福愛河店      │5,404元     │ 「王慧芳」1枚    │
 │    │某時許      │                  │            │ （1式2聯）       │
 ├──┼──────┼─────────┼──────┼─────────┤
 │3   │93年6月17日 │中青旅行社有限公司│2萬9,700元  │ 「王惠芳」1枚    │
 │    │14時22分許  │                  │            │ （1式2聯）       │
 ├──┼──────┼─────────┼──────┼─────────┤
 │4   │93年6月18日 │中青旅行社有限公司│6萬6,000元  │  同上            │
 │    │14時12分許  │                  │            │                  │
 ├──┼──────┼─────────┼──────┼─────────┤
 │5   │93年6月19日 │中國石油覺民路站  │1,000元     │ 「王慧芳」1枚    │
 │    │某時許      │                  │            │ （1式2聯）       │
 ├──┼──────┼─────────┼──────┼─────────│
 │6   │93年6月23日 │大樂股份有限公司  │900元       │  同上            │
 │    │某時許      │                  │            │                  │
 ├──┼──────┼─────────┼──────┼─────────┤
 │7   │93年6月23日 │大樂民族購物中心  │1,594元     │  同上            │
 │    │某時許      │                  │            │                  │
 ├──┼──────┼─────────┼──────┼─────────┤
 │8   │93年6月23日 │大樂股份有限公司  │1,990元     │  同上            │
 │    │某時許      │                  │            │                  │
 ├──┼──────┼─────────┼──────┼─────────┤
 │9   │93年6月23日 │S.H.E服飾店       │2,000元     │  同上            │
 │    │某時許      │                  │            │                  │
 ├──┼──────┼─────────┼──────┼─────────┤
 │10  │93年6月24日 │中國石油覺民路站  │1,300元     │  同上            │
 │    │某時許      │                  │            │                  │
 ├──┼──────┼─────────┼──────┼─────────┤
 │11  │93年6月25日 │中青旅行社有限公司│8,000元     │  同上            │
 │    │14時16分許  │                  │            │                  │
 ├──┼──────┼─────────┼──────┼─────────┤
 │合計│            │                  │11萬9,288元 │                  │
 └──┴──────┴─────────┴──────┴─────────┘
